【裁判字號】    90,台上,937
【裁判日期】    900222
【裁判案由】    背信
【裁判全文】
最高法院刑事判決                                  九十年度台上字第九三七號
    上  訴  人  丙○○
                丁○○
    右二人共同
    選任辯護人  楊國煜律師
    上  訴  人  乙○○
                甲○○即林炯.
右上訴人等因背信案件，不服台灣高等法院台中分院中華民國八十九年十一月二十八
日第二審更審判決（八十八年度重上更(一)字第五十三號，起訴案號：台灣彰化地方法
院檢察署八十四年度偵字第九八二五號），提起上訴，本院判決如左：
    主  文
原判決撤銷，發回台灣高等法院台中分院。
    理  由
本件原判決撤銷第一審關於上訴人乙○○、甲○○、丙○○、丁○○四人部分之判決
，改判論處上訴人四人共同為他人處理事務，意圖為自己不法之利益，而為違背其任
務之行為罪刑（丙○○、丁○○二人為連續犯），固非無見。
惟查：(一)按採為判決基礎之證據資料，必須經過調查程序，以顯示於審判庭者，始與
直接審理主義相符，否則踐行之訴訟程序，即屬違背法令。卷查原審審判筆錄，對於
證人潘俊和、張義權、許溪、陳忠武、陳文德、林睿明、康碧霞等之證言，以及付款
憑證三紙、公告現值資料、彰化縣埤頭鄉農會覆函、泛亞及大華不動產鑑定公司函、
台灣省合作金庫出款帳、資金流向表、領款日期分析表等證據資料，並未向上訴
人等宣讀或告以要旨，或予閱覽，俾其等有辯解之機會，即遽援引為判決基礎（依序
見原判決第十三頁第三行、第十五頁第九行、第十三頁第三行、第十一行、第十五頁
第九行、第十八頁第十行、第十一頁第一行、第八行、第十三頁倒數第八行、第十五
頁第七、八行、第十八頁第十一行、第十九頁第十二、十三行），踐行之訴訟程序，
已難謂無瑕疵可指。(二)證人未親自到庭，僅提出書面以代陳述，因與刑事訴訟法係採
直接審理主義及言詞審理主義之本旨有違，依同法第一百五十九條之規定，並無證據
能力，不得作為證據（本院七十年台上字第三八六四號判例參照）。本件上訴人乙○
○之辯護人主張坐落台北市○○區○○段三小段一五○、一五三、一七二號三筆土地
，於向彰化縣埤頭鄉農會抵押貸款後，復於民國八十三年四月間向謝馥伊抵押借款新
台幣（下同）二千四百萬元，據以指彰化縣埤頭鄉農會並未高估土地價值超額貸款云
云，是否屬實，其詳情為何﹖自應傳喚謝馥伊到庭，詳予調查，原審亦認有予調查之
必要，竟又於傳喚未到後，即未再予傳喚調查，而以無證據能力之謝馥伊之傳真信函
載稱「係遭丙○○等人共同詐騙」云云為判決基礎，說明「是該土地再設定抵押之情
事，是否可證明該土地有超過一億萬元之價值，甚有可疑」，據以認乙○○之辯護人
所為上開主張，難為有利之認定（原判決第十六頁第三行至第十一行），於證據法則
，亦難謂無違。(三)原判決事實二－(一)並未認定上訴人丁○○對該部分之犯行，有如何
之參與犯罪之謀議及行為之分擔，但理由三－(一)－Ａ又援引丁○○於檢察官偵查時供
稱：「士林菁山段（一小段）二九等地號土地之貸款利息，是我負責繳納，我姐夫叫
我到羅吉鑫帳戶內」、「有幾次是我與他一起去領款的」云云為判決基礎，據以說
明上訴人丁○○亦為該部分犯行之共同正犯（原判決第二十三頁第六行至第十二行）
，事實欄之記載，與理由欄之說明，亦未盡相符。(四)依原判決認定之事實，羅兆聘、
丙○○於八十二年四月間乙○○同意貸款一億餘元後，即委託「知情」之洪肇權、洪
肇傑、洪肇龍代為尋覓人頭，供為貸款人頭戶；並認定羅兆聘、丙○○之如原判決事
實二所示之六次超額貸款，均係委託洪肇傑代覓人頭；洪肇龍、洪肇權尤自為人頭戶
（原判決第五頁第八行）各等情。如均無訛，則洪肇權、洪肇傑、洪肇龍既係知情，
仍受託代覓人頭；洪肇傑更連續受託代覓人頭戶共達七次之多；洪肇龍、洪肇權尤自
為人頭戶，致羅、盧二人終得勾結農會人員，多次超額貸款，渠等於本件關係為何﹖
所謂「知情」，又何涵意﹖是否僅止於知情羅、盧二人之託渠等代覓人頭戶，係在供
為貸款之用﹖抑包括「知情二人之勾結農會人員，共同超額貸款」﹖事實尚欠明朗，
本院前次發回意旨即指應詳予查明。原審仍未詳究明白，僅以洪肇傑於第一審供稱：
「洪肇權、洪肇龍是我弟弟」、「是羅兆聘要我幫他找貸款人頭，人頭一個得十至十
五萬元車馬費，郭啟源等三人是我找的，其餘的人是透過洪肇權、洪肇龍他們二人找
來的朋友，我有跟他們說，貸款土地一年後就要賣掉，會債務移轉的」、「當天我載
他們下來埤頭鄉對保……對保當天有甲○○、洪肇權、丁○○及另一老人，其他的人
我都不知道其姓名」云云，及洪肇權於法務部調查局之供述（按原判決僅籠統謂「洪
肇權於調查時之證詞」云云，並未引據其具體供述內容），即謂「尚難認其（指洪肇
傑）與洪肇權等人代為找尋人頭之情節，必可知悉被告（上訴人）丙○○等人如何申
請核准取得該農會之放款，是其等兄弟，於本案難認有背信共同正犯之情事」云云（
原判決第十九頁第五行至第十行、第二十頁倒數第三行至第一行、第二十三頁第十二
行至第十四行），亦嫌速斷。況原判決既一面援引洪肇傑有關「是羅兆聘要我幫他找
貸款人頭，人頭一個得十至十五萬元馬車費」云云之供述，資為認定渠等三兄弟「不
知丙○○等如何申請核准取得農會之放款」，並非本件共犯之依據，一面又說明「如
係合法放貸，何以羅兆聘需花費鉅額之人頭費等」，資為甲○○、丁○○、丙○○三
人否認知情「非法超額貸款之過程」，不足採信之理由（原判決第十九頁倒數第四行
至第一行）。同一證據，於同一判決，竟為不同之認定，證據理由，又屬矛盾，應認
仍有發回更審之原因。又本件雖屬刑事訴訟法第三百七十六條第五款所列之案件，惟
於修正刑事訴訟法施行前，原得上訴於第三審法院，且已繫屬於法院，依刑事訴訟法
施行法第五條第一項規定，仍應依施行前之法定程序終結之，附此明。
據上論結，應依刑事訴訟法第三百九十七條、第四百零一條，判決如主文。
中      華      民      國     九十     年      二      月    二十二    日
                              最高法院刑事第二庭
                                  審判長法官  莊  來  成
                                        法官  呂  潮  澤
                                        法官  謝  俊  雄
                                        法官  白  文  漳
                                        法官  蘇  振  堂
      右正本證明與原本無異
                                              書  記  官
中      華      民      國     九十     年      三      月      二      日


司法院資訊處製作；財團法人民間司法改革基金會備份。
